---
title: "Penyelesaian Nutrifood Transporter Routing Optimization Problem Menggunakan Spiral Dynamic Optimization Algorithm"
subtitle: "Dokumentasi Modelling dan Penyelesaian Menggunakan R"
author: | 
    | Departemen Market Research
    | Nutrifood Indonesia
date: "`r format(Sys.time(), '%d %B %Y')`"
output: 
  rmdformats::readthedown
---


```{r setup, include=FALSE}
knitr::opts_chunk$set(echo = TRUE)
```

# PENDAHULUAN

## Latar Belakang

Setiap hari, tim DTA membuat rute untuk _transporter_ mendistribusikan produk jadi ke konsumen-konsumen Nutrifood yang telah melakukan _order_. Proses ini masih dilakukan secara manual. Akibatnya proses ini memakan waktu yang cukup lama dan tidak ada kejaminan bahwa rute yang dipilih sudah optimal atau belum. Oleh karena itu, tim DTA bersama dengan tim _Digital Transformation_ dan _Market Research_ berusaha untuk membuat model optimisasi dari permasalahan ini.

## Tujuan

Membuat model optimisasi rute _transporter_ yang meminimalkan _total cost_.

## Ruang Lingkup

_Business process_ yang terjadi selama ini sangat kompleks, oleh karena itu penelitian ini dibatasi pada lingkup sebagai berikut saja:

### _Business Process_ yang Hendak Dikerjakan 

Untuk mengirimkan produk jadi dari Gudang Ciawi dan Cibitung, tim DTA menyewa _transporter_ dengan berbagai jenis armada kendaraan. Masing-masing kendaraan tersebut memiliki spesifikasi yang berbeda-beda, seperti: 

1. Kapasitas maksimal kubikasi yang bisa diangkut, 
1. Kapasitas maksimal tonase yang bisa diangkut, 
1. Biaya sewa (per km). Diasumsikan biaya sewa ini nilainya tetap (tidak dipengaruhi oleh faktor lain seperti _habit_ supir dan perbedaan rute yang ditempuh), dan
1. _Loading time_. 

Masing-masing armada tersebut juga memiliki keterbatasan dari segi jumlah armada yang bisa disewa dan berapa banyak titik konsumen yang bisa dilalui.

Konsumen memesan (melalui proses _purchase order_ - PO) sejumlah produk jadi kepada Nutrifood. Pada PO tersebut, kita memiliki informasi sebagai berikut:

1. Berapa total kubik dan tonase produk yang harus dikirim. 
1. _Range_ tanggal pengiriman produk. 

Nutrifood harus memenuhi pembelian tersebut secara langsung (tidak boleh memecah pengiriman produk dalam satu PO menjadi beberapa kali pengiriman). Masing-masing konsumen akan dilayani oleh gudang Ciawi atau Cibitung sesuai dengan pembagian yang telah ditetapkan sebelumnya. Tidak ada konsumen yang dilayani oleh keduanya.

Masing-masing konsumen memiliki keterbatas lain terkait armada yang bisa dilalui karena lokasi mereka berbeda-beda. Ada konsumen yang berlokasi di jalan besar sehingga armada ukuran besar bisa melewatinya dengan aman. Namun ada beberapa konsumen yang lokasinya hanya bisa dilalui oleh armada kecil.

## Metode Penyelesaian Model Optimisasi

Untuk menyelesaikan model optimisasi ini, saya akan menggunakan pendekatan _meta heuristic_ dibandingkan penyelesaian secara _exact_. Berikut alasannya:

1. Kita tidak perlu menuliskan model matematika yang kompleks karena permasalahan yang kita hadapi ini memiliki indeks yang tinggi. Kita cukup menuliskan algoritma (_computational model_) berdasarkan definisi dan _constraints_ secara logis. Sehingga proses _modelling_ bisa dilakukan dengan lebih cepat.
1. Penyelesaian dengan metode _exact_ memang menjamin keoptimalan solusi. Sedangkan penyelesaian dengan metode _meta heuristic_, walaupun tidak ada jaminan solusi yang didapatkan adalah solusi yang paling optimal tapi kita bisa mencari solusi _near optimal_ dengan melakukan _tweaking_ pada algoritma tersebut.

Pendekatan _meta heuristic_ yang akan saya gunakan adalah _Spiral Dynamic Optimization Algorithm_.


# SPIRAL DYNAMIC OPTIMIZATION ALGORITHM (SDOA)

## Penjelasan Singkat

_Spiral Dynamic Optimization Algorithm_ (SDOA) adalah salah satu metode _meta heuristic_ yang digunakan untuk mencari minimum global dari suatu sistem persamaan. SDOA termasuk ke dalam salah satu _greedy algorithm_ yang biasa digunakan untuk memecahkan berbagai masalah dalam sains dan _engineering_.

Algoritmanya mudah dipahami dan intuitif tanpa harus memiliki latar keilmuan tertentu. Proses kerjanya adalah dengan melakukan _random number generating_ pada suatu selang dan melakukan rotasi sekaligus kontraksi dengan titik paling minimum pada setiap iterasi sebagai pusatnya. Pusat rotasi akan dipilih dari calon solusi yang _near optimal_. Dengan adanya iterasi tersebut, proses eksploitasi dan eksplorasi terhadap calon solusi lain bisa dijalankan sehingga kita akan dapatkan solusi paling optimal di akhir iterasi.

Berikut adalah algoritmanya:

```
INPUT
  m >= 2 # jumlah titik
  theta  # sudut rotasi (0 <= theta <= 2pi)
  r      # konstraksi
  k_max  # iterasi maksimum
PROCESS
  1 generate m buah titik secara acak
      x_i
  2 initial condition
      k = 0 # untuk keperluan iterasi
  3 cari x_* yang memenuhi
      min(f(x_*))
  
  4 lakukan rotasi dan konstraksi semua x_i
      x_* sebagai pusat rotasi
      k = k + 1
  5 ulangi proses 3 dan 4
  6 hentikan proses saat k = k_max
      output x_*
```

Berdasarkan algoritma di atas, salah satu proses yang penting adalah melakukan __rotasi__ dan __konstraksi__ terhadap semua titik yang telah di-_generate_.

## Menyelesaikan Masalah Optimisasi dengan SDOA

Permasalahan Nutrifood terkait _transporter_ merupakan salah satu bentuk _Mixed Integer Non Linear Programming_ (MINLP). Secara umum, bentuk MINLP bisa ditulis sebagai berikut:

$$\min_{x \in \mathbb{R}^n} f(x)$$

$$\text{subject to: } g_i(x) = 0, i = 1,2,..,M$$

$$\text{and } h_j(x) \leq 0,i = 1,2,..,N$$

$$x = (x_1,x_2,...,x_n)^T \in \mathbb{N}$$

Agar bisa diselesaikan dengan SDOA, kita akan mengubah bentuk di atas menjadi:

$$F(x,\alpha,\beta) = f(x) + \sum_{i=1}^M \alpha_i g_i^2(x) + \sum_{j = 1}^N \beta_j (\max{(h_j(x),0)})^2$$

dimana $\alpha,\beta$ merupakan _penalty constant_ yang bisa dibuat sangat besar. Model komputasi ini dikenal juga dengan sebutan _reinforce learning_.


## Matriks Rotasi untuk n-Dimensi

SOA relatif mudah untuk dituliskan dalam bentuk algoritma bahasa pemrograman manapun. Tapi ada satu hal yang bisa menjadi batu ganjalan dalam menuliskan algoritmanya. Apa itu? Yaitu pendefinisian matriks rotasi untuk masalah dengan n-dimensi.

Bentuk umum dari matriks rotasi adalah sebagai berikut:

$$R^{(n)} (\theta_{1,2},\theta_{1,3},..,\theta_{n,n-1}) = \prod_{i=1}^{n-1} \left ( \prod_{j=1}^i R^{(n)}_{n-i,n+1-j} (\theta_{n-i,n+1-j}) \right )$$

Perhatikan bahwa perkalian matriks rotasi yang dilakukan adalah _cross product_.

Alasan: Rotasi tidak mengubah _norm_ suatu vektor.

# DATA TERKAIT

Pada _report_ ini, kita akan gunakan data yang sudah dihimpun oleh tim DTA dan DT. Berikut adalah data-data yang sudah dilakukan _pre-processing_:

## Data Armada

```{r}

```



