---
title: "Penyelesaian Nutrifood Transporter Routing Optimization Problem Menggunakan Spiral Dynamic Optimization Algorithm"
subtitle: | 
    | Dokumentasi Modelling dan Penyelesaian
    | Menggunakan R
author: | 
    | Departemen Market Research
    | Nutrifood Indonesia
date: "`r format(Sys.time(), '%d %B %Y')`"
fontsize: 12pt
output: 
  pdf_document:
    number_sections: true
    toc: false
    fig_width: 7
    fig_height: 4
    fig_caption: true
    highlight: tango
header-includes:
- \usepackage{fancyhdr}
- \pagestyle{fancy}
- \fancyfoot[CO,CE]{Nutrifood Transporter Routing Optimization Problem}
- \fancyfoot[LE,RO]{hal \thepage}  
- \usepackage{lscape}
- \newcommand{\blandscape}{\begin{landscape}}
- \newcommand{\elandscape}{\end{landscape}}
---

```{r setup, include=FALSE}
knitr::opts_chunk$set(echo = TRUE)
library(dplyr)
library(ggplot2)
options(scipen = 999)
rm(list=ls())

load("/cloud/project/input/data dokumentasi.rda")
```

\newpage
\tableofcontents
\newpage
\listoftables
\listoffigures
\newpage

# PENDAHULUAN

## Latar Belakang

Setiap hari, tim DTA membuat rute untuk _transporter_ mendistribusikan produk jadi ke konsumen-konsumen Nutrifood yang telah melakukan _order_. Proses ini masih dilakukan secara manual. Akibatnya proses ini memakan waktu yang cukup lama dan tidak ada kejaminan bahwa rute yang dipilih sudah optimal atau belum. Oleh karena itu, tim DTA bersama dengan tim _Digital Transformation_ dan _Market Research_ berusaha untuk membuat model optimisasi dari permasalahan ini.

## Tujuan

Membuat model optimisasi rute _transporter_ yang meminimalkan _total cost_ yang dibuat.

## Ruang Lingkup

_Business process_ yang terjadi selama ini sangat kompleks, oleh karena itu penelitian ini dibatasi pada lingkup sebagai berikut saja:

### _Business Process_ yang Hendak Dikerjakan {.unnumbered .unlisted}

Untuk mengirimkan produk jadi dari Gudang Ciawi dan Cibitung, tim DTA menyewa _transporter_ dengan berbagai jenis armada kendaraan. Masing-masing kendaraan tersebut memiliki spesifikasi yang berbeda-beda, seperti: 

1. Kapasitas maksimal kubikasi yang bisa diangkut, 
1. Kapasitas maksimal tonase yang bisa diangkut, 
1. Biaya sewa (per km). Diasumsikan biaya sewa ini nilainya tetap (tidak dipengaruhi oleh faktor lain seperti _habit_ supir dan perbedaan rute yang ditempuh), dan
1. _Loading time_. 

Masing-masing armada tersebut juga memiliki keterbatasan dari segi jumlah armada yang bisa disewa dan berapa banyak titik konsumen yang bisa dilalui.

Konsumen memesan (melalui proses _purchase order_ - PO) sejumlah produk jadi kepada Nutrifood. Pada PO tersebut, kita memiliki informasi sebagai berikut:

1. Berapa total kubik dan tonase produk yang harus dikirim. 
1. _Range_ tanggal pengiriman produk. 

Nutrifood harus memenuhi pembelian tersebut secara langsung (tidak boleh memecah pengiriman produk dalam satu PO menjadi beberapa kali pengiriman). Masing-masing konsumen akan dilayani oleh gudang Ciawi atau Cibitung sesuai dengan pembagian yang telah ditetapkan sebelumnya. Tidak ada konsumen yang dilayani oleh keduanya.

Masing-masing konsumen memiliki keterbatas lain terkait armada yang bisa dilalui karena lokasi mereka berbeda-beda. Ada konsumen yang berlokasi di jalan besar sehingga armada ukuran besar bisa melewatinya dengan aman. Namun ada beberapa konsumen yang lokasinya hanya bisa dilalui oleh armada kecil.

## Metode Penyelesaian Model Optimisasi

Untuk menyelesaikan model optimisasi ini, saya akan menggunakan pendekatan _meta heuristic_ dibandingkan penyelesaian secara _exact_. Berikut alasannya:

1. Kita tidak perlu menuliskan model matematika yang kompleks karena permasalahan yang kita hadapi ini memiliki indeks yang tinggi. Kita cukup menuliskan algoritma (_computational model_) berdasarkan definisi dan _constraints_ secara logis. Sehingga proses _modelling_ bisa dilakukan dengan lebih cepat.
1. Penyelesaian dengan metode _exact_ memang menjamin keoptimalan solusi. Sedangkan penyelesaian dengan metode _meta heuristic_, walaupun tidak ada jaminan solusi yang didapatkan adalah solusi yang paling optimal tapi kita bisa mencari solusi _near optimal_ dengan melakukan _tweaking_ pada algoritma tersebut.

Pendekatan _meta heuristic_ yang akan saya gunakan adalah _Spiral Dynamic Optimization Algorithm_.

\newpage

# SDOA

## Penjelasan Singkat

_Spiral Dynamic Optimization Algorithm_ (SDOA) adalah salah satu metode _meta heuristic_ yang digunakan untuk mencari minimum global dari suatu sistem persamaan. SDOA termasuk ke dalam salah satu _greedy algorithm_ yang biasa digunakan untuk memecahkan berbagai masalah dalam sains dan _engineering_.

Algoritmanya mudah dipahami dan intuitif tanpa harus memiliki latar keilmuan tertentu. Proses kerjanya adalah dengan melakukan _random number generating_ pada suatu selang dan melakukan rotasi sekaligus kontraksi dengan titik paling minimum pada setiap iterasi sebagai pusatnya. Pusat rotasi akan dipilih dari calon solusi yang _near optimal_. Dengan adanya iterasi tersebut, proses eksploitasi dan eksplorasi terhadap calon solusi lain bisa dijalankan sehingga kita akan dapatkan solusi paling optimal di akhir iterasi.

Berikut adalah algoritmanya:

```
INPUT
  m >= 2 # jumlah titik
  theta  # sudut rotasi (0 <= theta <= 2pi)
  r      # konstraksi
  k_max  # iterasi maksimum
PROCESS
  1 generate m buah titik secara acak
      x_i
  2 initial condition
      k = 0 # untuk keperluan iterasi
  3 cari x_* yang memenuhi
      min(f(x_*))
  
  4 lakukan rotasi dan konstraksi semua x_i
      x_* sebagai pusat rotasi
      k = k + 1
  5 ulangi proses 3 dan 4
  6 hentikan proses saat k = k_max
      output x_*
```

Berdasarkan algoritma di atas, salah satu proses yang penting adalah melakukan __rotasi__ dan __konstraksi__ terhadap semua titik yang telah di-_generate_.

## Menyelesaikan Masalah Optimisasi dengan SDOA

Permasalahan Nutrifood terkait _transporter_ merupakan salah satu bentuk _Mixed Integer Non Linear Programming_ (MINLP). Secara umum, bentuk MINLP bisa ditulis sebagai berikut:

$$\min_{x \in \mathbb{R}^n} f(x)$$

$$\text{subject to: } g_i(x) = 0, i = 1,2,..,M$$

$$\text{and } h_j(x) \leq 0,i = 1,2,..,N$$

$$x = (x_1,x_2,...,x_n)^T \in \mathbb{N}$$

Agar bsa diselesaikan dengan SDOA, kita akan mengubah bentuk di atas menjadi:

$$F(x,\alpha,\beta) = f(x) + \sum_{i=1}^M \alpha_i g_i^2(x) + \sum_{j = 1}^N \beta_j (\max{(h_i(x),0)})^2$$

dimana $\alpha,\beta$ merupakan _penalty constant_ yang bisa dibuat sangat besar. Model komputasi ini dikenal juga dengan sebutan _reinforce learning_.

## Matriks Rotasi untuk n-Dimensi

SOA relatif mudah untuk dituliskan dalam bentuk algoritma bahasa pemrograman manapun. Tapi ada satu hal yang bisa menjadi batu ganjalan dalam menuliskan algoritmanya. Apa itu? Yaitu pendefinisian matriks rotasi untuk masalah dengan n-dimensi.

Bentuk umum dari matriks rotasi adalah sebagai berikut:

$$R^{(n)} (\theta_{1,2},\theta_{1,3},..,\theta_{n,n-1}) = \prod_{i=1}^{n-1} \left ( \prod_{j=1}^i R^{(n)}_{n-i,n+1-j} (\theta_{n-i,n+1-j}) \right )$$

Perhatikan bahwa perkalian matriks rotasi yang dilakukan adalah _cross product_.

Alasan: Rotasi tidak mengubah _norm_ suatu vektor.

\newpage

# DATA TERKAIT

Data _real_ dari DTA dan gudang sedang disusun oleh tim terkait. Oleh karena itu, saya akan gunakan data _dummy_ berdasarkan informasi pada bagian sebelumnya.

## Data Terkait _Order_ Toko

```{r,echo=FALSE,message=FALSE}
df_order %>% knitr::kable(caption = "Data Order Toko")
```

Penjelasan terkait variabel dari tabel di atas:

1. `nama_toko`, yakni nama-nama toko yang melakukan _order_ produk ke Nutrifood.
1. `order_kubikasi`, yakni berapa total kubik produk yang dipesan. Satuan yang digunakan adalah $m^2$.
1. `order_tonase`, yakni berapa total kilogram produk yang dipesan.
1. `tanggal_kirim_min`, yakni tanggal berapa produk sudah bisa dikirim.
1. `tanggal_kirim_max`, yakni tanggal berapa produk paling lambat harus dikirim.

## Data Terkait Informasi Detail Toko

```{r,echo=FALSE,message=FALSE}
df_toko %>% knitr::kable(caption = "Data Informasi Toko")
```

Penjelasan terkait variabel dari tabel di atas:

1. `nama_toko`, yakni nama-nama toko yang melakukan _order_ produk ke Nutrifood.
1. `long`, yakni _longitude_ dari alamat toko.
1. `lat`, yakni _latitude_ dari alamat toko.
1. `max_armada`, yakni jenis armada terbesar yang bisa masuk ke toko. Misalkan, jika `max_armada = 2`, artinya toko tersebut bisa dilalui armada jenis `1` dan `2`.
1. `supplied`, yakni gudang yang men-_supply_ toko tersebut.

## Data Terkait Gudang

```{r,echo=FALSE,message=FALSE}
df_gudang %>% knitr::kable(caption = "Data Time Slot Gudang")
```


Penjelasan terkait variabel pada tabel di atas:

1. `site`, jenis gudang: Ciawi atau Cibitung.
1. `week_day_hour`, total waktu kerja yang tersedia pada hari kerja untuk melakukan _loading_ produk dari gudang ke armada. Satuan dari data ini adalah dalam jam.
1. `week_end_hour`, total waktu kerja yang tersedia pada hari libur untuk melakukan _loading_ produk dari gudang ke armada. Satuan dari data ini adalah dalam jam.

Kedua data total waktu kerja ini berdasarkn jam kerja pada dua _shift_.

\newpage
\blandscape

## Data Terkait Armada

```{r,echo=FALSE,message=FALSE}
df_jenis_armada %>% knitr::kable(caption = "Data Informasi Armada")
```

Penjelasan terkait variabel dari tabel di atas:

1. `armada`, yakni jenis armada yang bisa disewa Nutrifood.
1. `max_cap_kubikasi`, yakni kapasitas maksimum kubikasi yang bisa diangkut oleh armada tersebut. Satuan dari data ini $m^2$.
1. `max_cap_tonase`, yakni kapasitas maksimum berat barang yang bisa diangkut oleh armada tersebut. Satuan dari data ini $kg$.
1. `cost_per_km`, yakni berapa biaya sewa mobil per kilometer untuk mobil tersebut. Satuan dari data ini $Rp$. Informasi dari tim DTA:
    - Secara _real_, nilainya berbeda-beda tergantung _provider_ yang digunakan walau jenis mobilnya sama.
    - Hal ini terjadi karena perbedaan _habit_ mengemudi para _driver_ dan rute yang diambil.
    - Oleh karena itu, pada kasus ini, nilainya kita asumsikan sama karena tidak ada kepastian _provider_ mana yang akan tersedia pada hari pengiriman tersebut.
1. `tersedia`, yakni berapa banyak armada tersebut tersedia untuk disewa. Informasi dari tim DTA:
    - Pada kondisi _real_, tidak ada pembatasan berapa banyak armada yang tersedia. Bisa diasumsikan nilainya _unlimited_.
    - Namun, ada baiknya jika kita masukan parameter batas ini untuk mengakomodir kebutuhan di kemudian hari.
    - Untuk keperluan komputasi, ketersediaan ini tidak saya jadikan parameter pada model, tapi digunakan untuk mereplikasi baris data pada tabel di atas.
1. `max_titik`, yakni berapa banyak maksimal konsumen yang pesanannya bisa diantar.
1. `loading_time`, yakni berapa lama proses _loading_ yang dibutuhkan untuk masing-masing armmada di gudang Ciawi atau Cibitung. Satuan dari data ini adalah jam.

\elandscape

\newpage

# _MATHEMATICAL MODEL_

Menuliskan model matematika dari permasalahan kompleks di atas menjadi tantangan tersendiri karena variabel yang terlibat akan memiliki indeks yang tinggi, setidaknya ada 4 indeks yang berasal dari 4 himpunan yang terlibat:

## _Index_ dan Himpunan yang Terlibat

- $\mathcal{T} = \{1,2,..,t\}$ sebagai himpunan toko yang memesan produk ke Nutrifood.
- $\mathcal{M} = \{ 1,2,..,m\}$ sebagai himpunan jenis armada yang bisa disewa Nutrifood.
- $\mathcal{G} = \{1,2\}$ sebagai himpunan gudang yang men-_supply_ semua toko yang ada.
- $\mathcal{D} = \{1,2,..,d\}$ sebagai himpunan tanggal pengiriman produk dari Nutrifood ke toko.
    - $\mathcal{\hat{D}}$ sebagai hari _weekday_.
    - $\mathcal{\dot{D}}$ sebagai hari _weekend_.
    

## Parameter dari Data

Tuliskan:

- $ok_{t}, t \in \mathcal{T}$ sebagai _order_ kubikasi toko $t$.
- $ot_{t}, t \in \mathcal{T}$ sebagai _order_ tonase toko $t$.
- $\forall t \in \mathcal{T}, tgl1_t$ sebagai tanggal minimal pengiriman produk oleh Nutrifood untuk toko $t$.
- $\forall t \in \mathcal{T}, tgl2_t$ sebagai tanggal maksimal pengiriman produk oleh Nutrifood untuk toko $t$.
- $\forall t_1,t_2 \in \mathcal{T}, J_{t_1 t_2}$ sebagai jarak antara toko $t_1$ dan toko $t_2$.
- $\forall m \in \mathcal{M}, maxcap1_m$ sebagai max kapasitas kubikasi yang bisa diangkut armada $m$.
- $\forall m \in \mathcal{M}, maxcap2_m$ sebagai max kapasitas tonase yang bisa diangkut armada $m$.
- $\forall m \in \mathcal{M}, cost_m$ sebagai biaya sewa perkilometer armada $m$.
- $\forall m \in \mathcal{M}, temp_m$ sebagai max banyaknya toko yang bisa diantarkan armada $m$.
- $\forall m \in \mathcal{M}, lt_m$ sebagai _loading time_ armada $m$.
- $\forall g \in \mathcal{G}, ts1_g$ sebagai total _time slot_ gudang $g$ pada _weekday_.
- $\forall g \in \mathcal{G}, ts2_g$ sebagai total _time slot_ gudang $g$ pada _weekend_.

Oleh karena menuliskan model matematikanya rumit, maka informasi _sets_ dan parameter yang ada di atas akan kita jadikan modal untuk menuliskan _computational model_-nya.

# _COMPUTATIONAL MODEL_

Model komputasi yang digunakan saya akan lampirkan pada dokumen ini.

## Asumsi

Beberapa asumsi yang digunakan:

1. Perhitungan jarak menggunakan formula _euclidean distance_, yakni panjang garis lurus antara dua titik. Kita dapatkan nilainya menggunakan hukum _Pytagoras_ sederhana.
1. Total _loading time_ gudang baru berisi satu nilai saja (belum ada pembagian _weekend_ dan _weekday_).
1. Banyaknya ketersediaan armada berbeda-beda dan nilainya terbatas.
1. Model ini hanya meng-_cover_ waktu pengiriman selama 7 hari.

## _Constraints_

Beberapa _constraints_ yang ada pada model:

1. Tidak boleh ada armada yang kelebihan muatan dalam hal kubikasi dan tonase.
1. Banyaknya armada yang mengantar tidak boleh melebihi banyaknya ketersediaan armada.
1. Banyaknya toko yang ada pada rute tidak melebihi aturan maksimum toko per armada.
1. Waktu _loading_ gudang perhari tidak boleh dilanggar.

## _Objective Function_

Fungsi objektif pada model ini adalah:

> Meminimumkan total biaya yang timbul dari setiap keputusan toko $i$ dikirim armada $j$ pada tanggal $k$ tanpa melanggar _constraints_ yang ada.






